【裁判字號】    99,簡上,51
【裁判日期】    991018
【裁判案由】    確認通行權
【裁判全文】
臺灣嘉義地方法院民事判決  99年度簡上字第51號
上  訴  人  甲○○
訴訟代理人  丙○○
被上訴人    丁○○
訴訟代理人  乙○○
上列當事人間請求確認通行權事件，上訴人對於中華民國99年2
月22日本院嘉義簡易庭98年度嘉簡字第674 號第一審判決提起上
訴，於民國99年10月4 日言詞辯論終結，本院判決如下：
    主      文
原判決，除確定部分外，關於確認被上訴人對於上訴人所有坐落
嘉義縣中埔鄉○○○段０一０八之０００二地號土地如原判決附
圖三A 所示部分面積零點零零二一公頃之土地通行權存在及上訴
人應容忍被上訴人於前開A 所示部分之土地通行，及該部分假執
行之宣告，暨訴訟費用之裁判均廢棄。
上開廢棄部分，確認被上訴人對於上訴人所有坐落嘉義縣中埔鄉
○○○段０一０八之０００二地號土地如嘉義縣水上地政事務所
民國九十九年八月二十日複丈成果圖（收件日期及字號為民國九
十九年七月六日上法測字第五二九００號）A 所示部分面積零點
零零八六公頃之土地通行權存在；上訴人應容忍被上訴人於前開
A 所示部分之土地通行。
上訴人其餘上訴駁回。
第一審（確定部分除外）及第二審訴訟費用由兩造各負擔二分之
一。
    事實及理由
甲、上訴人之陳述，除與原判決記載相同者外，另補稱：(一)依民
    法第787 條第1 項、第2 項規定，土地因與公路無適宜之聯
    絡，致不能為通常之使用者，土地所有人得於通行之必要範
    圍內，擇其對周圍地損害最少之方法，通行周圍地以至公路
    ；對於通行地因此所受之損害，應支付償金。法律賦予袋地
    所有人通行權係為促進袋地利用，目的在解決與公路無適宜
    聯絡之土地之通行問題；如僅為求與公路有最近之聯絡或便
    利之通行，因並非法律規定之袋地，尚不得依該規定主張通
    行他人之土地（95年度台上字第2653號判決參照）。又主張
    通行權者，其所得通行之範圍係以土地（袋地）得為「通常
    使用」為限，不得因通行權人個人特殊用途，或道路是否整
    齊美觀之市容考量，而損及周圍土地所有人之利益（最高法
    院92年度台上字第1399號判決參照）。故主張對周圍地有通
    行權者，必須主張通行權人所有之土地為袋地，與公路無適
    宜之聯絡，且其通行範圍，係以供袋地通常使用為限，通行
    之範圍、面積確定後，通行地因此所受之損害，通行權人應
    支付償金。(二)經查坐落嘉義縣中埔鄉○○○段0108之0002、
    0108之0004地號土地均為上訴人所有，0108之0004地號土地
    係分割自0108之0002地號土地，嘉義縣中埔鄉公所（下稱鄉
    公所）曾在0108之0002地號及毗鄰之9007之0034地號土地鋪
    設柏油路面供公眾通行至三層國小，被上訴人所有之0108之
    0003地號土地本即可自該道路通往公路，並非袋地。亦即，
    被上訴人所有之0108之0003、0108之0001地號土地已有寬約
    3 米之水泥路面道路（通過上訴人所有0108之0002地號土地
    ）至聯外道路，被上訴人所有之土地非袋地至為灼然。而條
    水泥道路之存在並可通行之事實，亦經被上訴人99年5 月10
    日答辯狀中所自承，被上訴人卻又主張其所有之前開土地為
    袋地，實為前後矛盾。(三)以目前車輛之寬度，汽車或小型貨
    車之寬度均未超過2 公尺，以3 公尺之路面寬度而言，供被
    上訴人使用實綽綽有餘，且賴該3 米水泥路面道路通行之土
    地，亦僅有被上訴人所有之2 筆土地，其他土地均另有聯外
    道路，以此使用現況而言，該水泥道路已足供被上訴人適宜
    之使用，又該道路旁尚有相當淺之水溝並未鋪設水溝蓋，溝
    內無水流經現長滿雜草，若鋪設水溝蓋，該道路可通行之寬
    度約可擴張至4 公尺，足供2 部汽車會車，被上訴人若為其
    通行之便利，應以其費用鋪設水溝蓋，維持該道路適於通行
    之狀態，此係被上訴人之對己義務，上訴人並無容忍其通行
    於所有土地之義務。其次，被上訴人主張於其買受前開0108
    之0001、0108之0003號土地後，上訴人即於原有道路上設置
    鐵鍊阻擋，並口頭警告不准被上訴人通行，該項主張實無理
    由。依據原審判決書第5 頁第7 行，原審履勘現場時，並未
    發見現場設有任何障礙物，被上訴人更無法舉證以實其說，
    其主張自無理由。(四)若被上人如主張其欲於該2 筆土地興建
    農舍，或將該2 筆土地以較高之價格出售牟利，而起訴請求
    確認通行權，因便利使用與提高土地價值，已偏離袋地通行
    權調和土地利用關係、發揮袋地經濟效用之立法目的，被上
    訴人之主張自無理由。末依被上訴人99年5 月10日之答辯狀
    及其附件所示，被上訴人已向一審共同被告張進丁取得通行
    張進丁所有土地之權利，故被上訴人所有0108之0001、0108
    之0003號土地已非袋地，其起訴主張其對上訴人所有0108之
    0002 地 號土地有通行權，實無理由等語。並聲明：原判決
    廢棄；上開廢棄部分被上訴人在第一審之訴駁回；第一、二
    審訴訟費用由被上訴人負擔。
乙、被上訴人之陳述，除與原判決記載相同者外，另補稱：(一)被
    上訴人所有0108之0003、0108之0001地號土地確為袋地，自
    得對上訴人所有之0108之0002地號土地主張袋地通行權。況
    且本人已取得另一鄰地所有權人張進丁之0109之0001地號土
    地如原判決附圖三B 所示部分面積0.0012公頃、寬4 公尺之
    同意通行權。(二)原判決所確認通行之A 所示部分，係上訴人
    甲○○主張被上訴人得進出之通路，上訴人如今卻要求判決
    駁回廢棄，實有言詞不一致之為。被上訴人取得0108之0001
    、0108之0003地號等2 筆土地迄今2 年多，均無法從所有之
    土地對外進出整地通行使用，因上訴人於本人取得土地後於
    原有之道路設置鐵鍊阻擋通行並口頭警告不給通行，如今不
    得以提出確認通行權之訴。(三)希望判決得通行0108之0002地
    號土地上如嘉義縣水上地政事務所99年8 月20日（收件字號
    99年7 月6 日上法測字第52900 號）複丈成果圖A 所示部分
    之土地等語資為抗辯，並聲明：上訴駁回；訴訟費用由兩造
    共同負擔。
丙、得心證之理由：
一、被上訴人起訴主張略以：前開0108之0001、0108之0003地號
    土地為其所有，同段0108之0002地號則屬於上訴人所有。原
    告所有之前開2 筆土地因與公路無適當之聯絡，致不能為
    通常之使用，均屬於袋地，而必須經由上訴人所有之0108之
    0002地號土地上之產業道路始得聯絡公路。豈料，於被上訴
    人取得前開土地後，上訴人竟以鐵鍊將產業道路上鎖，被上
    訴人因而無法通行，迄今不能就土地為通常之使用。按土地
    因與公路無適宜之聯絡，致不能為通常之使用者，土地所有
    人得通行周圍地以至公路。前項情形，有通行權人應於通行
    必要之範圍內，擇其周圍地損害最少之處所及方法為之，為
    民法第787 條第1 項、第、2 項所明定。被上訴人所有前開
    土地既屬袋地，自得對上訴人所有之0108之0002地號土地
    主張袋地通行權；又原告擬在所有前開土地興建農舍，依照
    建築設計規則及相關法規規定，需留設6 米寬道路進出。故
    請求確認就如原判決附圖一A 所示部分有通行權，如認該處
    所非於上訴人損害最小，則請求確認就原判決附圖二A 所示
    部分有通行權，並請求上訴人除去各該通行處所地上物，且
    不得妨礙被上訴人通行等語，上訴人則以：被上訴人所有之
    前開土地並非袋地，不得主張就上訴人所有之0108之0002地
    號土地有通行權，且如原判決附圖一A 所示部分之土地並非
    既成道路；縱認被上訴人有通行權，但一般產業道路之通行
    範圍亦僅2 、3 米即足夠，況嘉義縣中埔鄉三層村並不適宜
    興蓋農舍等語作為抗辯。
二、下列事實為兩造所不爭執，應為真實：
  (一)前開0108之0003、0108之0001地號土地為被上訴人所有，其
    南側予上訴人所有之0108之0002地號號土地相鄰。
  (二)與0108之0002地號相鄰之0108之0004地號土地及9007之0034
    地號土地均作為公用道路使用。
三、按土地因與公路無適宜之聯絡，致不能為通常使用者，土地
    所有人得通行周圍地以至公路。前項情形，有通行權人，應
    於通行必要範圍內，擇其周圍地損害最少之處所及方法為之
    ，為民法第787 條第1 項前段、第2 項所明定。其立法目的
    係在於調和相鄰土地所有人間之相互關係，並提升土地利用
    價值，故明定周圍地所有人負有容忍通行之義務。經查：
  (一)被上訴人所有之前開0108之0003、0108之0001地號土地，係
    坐落在上訴人所有之前開0108之0002地號土地北側，西側則
    緊鄰訴外人張進丁所有之0109之0001號土地，而再往南側方
    向則為作為公路使用之0108之0004地號及9007之0034地號土
    地等情，已如前述。又我國民法就所謂鄰地通行權並未採取
    袋地、準袋地之概念，而以土地是否因與公路無適當之聯絡
    致不能為通常使用為要件，是土地只需因與公路全無聯絡或
    雖有聯絡但不適宜，致不能為通常之使用者，該土地之所有
    人即得通行周圍地以至公路。基此，上訴人雖辯稱被上訴人
    所有之0108之0003地號土地有一條鄉公所開闢供學生上學通
    行之道路可與公路聯絡，並非袋地云云。惟被上訴人主張前
    開道路太窄，其無法進出乙節，為上訴人所不爭執，而被上
    訴人所有之前開0108之0001、0108之0003地號土地均為山坡
    地保育區之農牧用地，縱不能在其上興建農舍，但依其通常
    之使用上，仍有通行農牧用機具之必要，應認被上訴人所有
    之0108之0003地號土地雖與公路有聯絡，但不適宜，而不能
    為通常之使用。是被上訴人主張其就周圍地即上訴人所有之
    前開0108之0002地號土地有通行權乙節，應為可採。
  (二)被上訴人於原審固然主張如原判決附圖一所示之通行方案及
    於本院主張通行系爭0108之0002地號土地上如嘉義縣水上地
    政事務所99年8 月20日（收件日期及字號為99年6 月11日上
    法測字第46500 號）複丈成果圖A 所示部分之土地，然各該
    方案除將0108之0002號土地從中截斷成東西兩區域外，各該
    通行處所接近被上訴人所有0108之0003地號土地處有一不知
    埋葬何人之古墓乙節，業經上訴人陳明並為被上訴人所不爭
    執，應為真實。則若以該處為被上訴人之通行處所，勢必毀
    損該古墓，自有不當；被上訴人亦因而主張通行0108之0002
    地號土地上如嘉義縣水上地政事務所99年8 月20日（收件日
    期及字號99年7 月6 日上法測字第52900 號）複丈成果圖A
    所示部分之土地，上訴人亦同意被上訴人通行該處所（見本
    院卷第93頁）。而如前開A 所示部分之通行處所上原有寬約
    2 公尺之私設道路乙節，業經嘉義縣水上地政事務所人員於
    本院99年7 月5 日勘驗時陳明在案（見本院卷第79頁），並
    有該道路照片可按（見原審卷第10頁及背面）。被上訴人不
    論係將其所有0108之0003地號土地做農作使用抑或建築農舍
    ，應均有通行車輛（包括農用車具）之必要，其所需通行處
    所寬度以3 公尺為適當，而上訴人之前開0108之0002地號土
    地係種植香蕉作物，則將原私設道路略拓寬為3 公尺，對於
    上訴人之損害亦屬輕微。本院斟酌被上訴人通行之必要範圍
    、通行致上訴人所受損害及兩造之意願等一切情事，認被上
    訴人得通行上訴人所有之0108之0002地號土地之處所，以如
    嘉義縣水上地政事務所99年8 月20日（收件字號99年7 月6
    日上法測字第52900 號）複丈成果圖A 所示部分為適當。
四、綜上，原判決認被上訴人所有之0108之0003、0108之0001地
    號土地與公路無適宜之聯絡致不能為通常之使用而對於上訴
    人所有之0108之0002地號土地有通行權部分，並無違誤，上
    訴人仍執前詞，指摘原判決就此部分（被上訴人得否主張通
    行權）之裁判不當，即非可採，應予駁回。惟被上訴人得通
    行0108之0002地號土地之處所既以如嘉義縣水上地政事務所
    99年8 月20日（收件字號99年7 月6 日上法測字第52900 號
    ）複丈成果圖A 所示部分之土地為適當，上訴人指摘原判決
    就此部分（通行之必要範圍及其處所）之裁判不當，求予廢
    棄改判，為有理由，應由本院改判如主文第2 項所示。
五、本件事證已臻明確，兩造其餘攻擊防禦方法核與判決結果不
    生影響，爰不一一論述，併此敘明。
丁、據上論結，上訴人之上訴為一部有理由，一部無理由，依民
    事訴訟法第79條，判決如主文。
中    華    民    國    99    年    10    月    18    日
                民事第一庭  審判長法  官  林芮伶
                                  法  官  李文輝
                                  法  官  林望民
以上正本係照原本作成。
本判決不得上訴。
中    華    民    國    99    年    10    月    18    日
                                  書記官  吳明蓉

司法院資訊處製作；財團法人民間司法改革基金會備份。
